【裁判字號】    88,自,862
【裁判日期】    890229
【裁判案由】    誹謗
【裁判全文】
臺灣臺北地方法院刑事判決                          八十八年度自字第八六二號
    自  訴  人  甲○○
    被      告  乙○○
右列被告因誹謗案件，經自訴人提起自訴，及台灣台北地方法院檢察署檢察官聲請併
案審理（八十八年度偵字第一二七三七號），本院判決如左：
    主      文
乙○○意圖散布於眾，而指摘足以毀損他人名譽之事，科罰金肆仟元，如易服勞役，
以參佰元折算壹日。
    事      實
一、緣乙○○前因受法國國家巴黎銀行（以下簡稱巴黎銀行）委任擔任本院八十八年
    度易字第九五○號刑事案件（該案件被告係陳百瑞，案由係詐欺等，又陳百瑞於
    該案件係委任甲○○為選任辯護人）之告訴代理人，而於民國（下同）八十八年
    五月十二日下午二時三十分許，至本院第十九法庭出庭應訊。詎乙○○竟於上開
    時、地之公開場合，意圖散布於眾，指稱：「‧‧‧黃律師（即甲○○）為何不
    幫她的當事人陳先生爭取事情，反而幫著銀行來做這件事，如果這威脅的情況發
    生的話，我懷疑這裡面是不是有犯意聯絡、犯罪行為分工的情況‧‧‧」等語而
    指摘該案件之選任辯護人甲○○涉有犯罪行為，足以毀損甲○○之名譽。
二、案經自訴人甲○○提起自訴及台灣台北地方法院檢察署檢察官聲請併案審理。
    理      由
一、訊據被告乙○○固然坦承確於右開時間，在本院第十九法庭內口出前揭言詞不諱
    ，惟矢口否認有何誹謗之故意，略辯稱：中華民國憲法第十一條明白宣示人民有
    言論自由，此言論自由應加以保障，於法庭內之言論自由應加以尊重。刑法第三
    百十一條重申及背書憲法之言論自由保障，而其第一款謂因自辯而保護合法利益
    者，也享有言論免責權，於法庭中為訴訟事件之合法利益為辯護者，依憲法及刑
    法第三百十一條，享有言論自由之免責權，蓋保護名譽，應有相當之限制，否則
    箝束言論自由，故法庭中為訴訟事件之辯護既為免責之言論自由，則不應限制其
    辯護之方式或邏輯，否則言論自由之免責權將成空言。銀行為正派事業，其名譽
    很重要，不容他人誣指為「脅迫」，司法人員之名譽重要，名譽對所有人同等重
    要，不應有等級、程度之分，今自訴人甲○○誣指銀行行「脅迫」，被告乙○○
    為銀行之代理人，對此不實指陳，有正當利益維持銀行名譽，而為合法辯護，自
    應享有言論自由之免責權。本案中之協議書內容陳明犯罪事實及民事賠償金額，
    為十分重要且有價值之刑事證據，今自訴人甲○○無根據謂其之所以擬協議書，
    乃因銀行脅迫所致，為維護此協議書為證據之可信度，被告乙○○當然且絕對有
    合法利益對不實指陳，為正當辯護，且絕對有免責權之言論自由。若諸如自訴人
    甲○○此等「脅迫」之不實言論為法庭上所許可，則為澄清此等不實言論，在有
    合法利益下為之正當辯護，則絕對享有免責之言論自由。被告乙○○所為之正當
    辯護之內容為次要，因為主題是「此乃為有免責權之言論自由」云云。
二、惟查：
（一）本件經本院調取前述本院八十八年度易字第九五○號刑事案件於八十八年五月
      十二日下午二時三十分許之開庭錄音帶，並於八十九年二月十五日當庭勘驗結
      果，其中被告乙○○確於上述案件審理中之公開法庭內曾言及「‧‧‧黃律師
      （按即指甲○○）為何不幫她的當事人陳先生爭取事情，反而幫著銀行來做這
      件事，如果這威脅的情況發生的話，我懷疑這裡面是不是有犯意聯絡、犯罪行
      為分工的情況‧‧‧」等語無訛，揆諸「訴訟之辯論‧‧‧應公開法庭」，已
      經法院組織法第八十六條載有明文；且法庭旁聽規則更已規定「除依法禁止旁
      聽者外，均許旁聽」（參法庭旁聽規則第二條），足見尋常不特定之民眾，均
      得任意出入公開法庭旁聽訴訟案件之進行，茲被告乙○○於前述不特定之人得
      以共為聞見之場所，陳述前開言詞，使大眾得以知悉其內容，其主觀上即具散
      佈於眾之意圖，當無疑問，核先敘明。
（二）雖被告乙○○仍以前揭情詞置辯，但查質之被告乙○○已不否認其上開言詞中
      所謂「犯意聯絡、行為分工」之真意，係指如陳百瑞有遭脅迫簽署協議書之行
      為，有可能係擔任本院八十八年度易字第九五○號刑事案件被告陳百瑞之選任
      辯護人即自訴人甲○○及巴黎銀行所共為等語，則核其所言，無非指摘自訴人
      甲○○雖身為陳百瑞之選任辯護人，但仍與他造即巴黎銀行存有共同威脅陳百
      瑞之行為致陳某為特定之行為，考其內容，既係於公開法庭當眾指出摘發自訴
      人甲○○涉有與他人共同為「威脅」（考其文義，參考卷附辭典書之解釋，係
      指「以強大勢力逼人」）行為之特定事實，並非就該案件之被告陳百瑞是否涉
      有詐欺等犯行之不法情節而為攻擊、防禦，再參酌其內容亦足以貶損、毀壞自
      訴人甲○○在社會上所保有之人格及聲譽地位，顯見被告乙○○所為即難卸免
      其誹謗自訴人甲○○之事實；何況被告乙○○於偵查中更坦承「我的意思是真
      有脅迫的話，巴黎銀行和甲○○之間有犯意聯絡和犯罪行為分擔去脅迫陳百瑞
      去簽和解書，但這其實根本不可能存在‧‧‧沒有脅迫」、「根本沒有威脅之
      事」各語（參併案偵查卷宗第十三頁、第二十七頁），可見即便被告乙○○亦
      明知上開所謂「威脅」等內容並無其事，而自訴人甲○○亦非該案件之被告，
      然其猶於前揭公開之法庭內直陳自訴人甲○○涉有與他人「犯意聯絡、行為分
      工」之「威脅」情節，益徵被告乙○○所辯：係自衛、自辯保護巴黎銀行之利
      益，故無譭謗自訴人甲○○之意思云云，要無足取。
（三）此外，細繹卷附本院八十八年度易字第九五○號刑事案件之部分影本，以及斟
      酌案發當時在場之證人傅國光於偵查中具結證實其見聞被告乙○○確實在場認
      為自訴人甲○○「與陳百瑞間有共犯及行為分擔」、或「黃律師與巴黎銀行間
      有共犯」等情（參偵查卷第四十二頁），尤見自訴人甲○○指摘被告乙○○之
      誹謗情節並非虛構。雖被告乙○○所述與自訴人甲○○「有犯意聯絡、行為分
      工」之對象為何人與自訴人甲○○所言容有不同，然其以上開明知不實之言詞
      攻訐並非上述本院八十八年度易字第九五○號刑事案件被告之人，即與所謂保
      障自身利益云云無涉，再按其所提出者既係涉及自訴人甲○○之名譽，且如前
      所述其事先又已明知該等事項根本不存在，顯見被告乙○○所為上開指摘，即
      難謂係基於善意所為，再核其主張，亦無「一、因自衛、自辯或保護合法之利
      益者，二、公務員因職務而報告者，三、對於可受公評之事，而為適當之評論
      者，四、對於中央或地方議會或法院或公眾集會之記事，而為適當之載述者。
      」等刑法第三百十一條所定之阻卻違法事由，甚至所述不實言語又顯非「基於
      善意而發表」如前所述，是本件自無刑法第三百十一條各款之適用，更無疑問
      。
（四）至於被告乙○○其他辯解，已與本案認定之結論無涉，爰不一一論敘。綜上，
      被告乙○○所辯及否認各節，均無足取。本件事證明確，被告乙○○犯行，堪
      可認定。
三、核被告乙○○所為，係犯刑法第三百十條第一項之誹謗罪。爰審酌被告乙○○之
    素行、犯罪之動機、目的、手段，所生之危害、犯罪後之態度等及其他一切情狀
    ，量處如主文所示之刑，並諭知易服勞役之折算標準，以示懲儆。
四、又本件情節既經本院判決有罪如前所述，而台灣台北地方法院檢察署八十八年度
    偵字第一二七三七號案件與本件係同一事實，業已一併審究如上，附此說明。
據上論斷，應依刑事訴訟法第三百四十三條、第二百九十九條第一項前段，刑法第三
百十條第一項、第四十一條，罰金罰鍰提高標準條例第一條前段、第二條，判決如主
文。
中      華      民      國    八十九    年      二      月    二十九    日
                                      臺灣臺北地方法院刑事第九庭
                                          法  官  蕭胤瑮
右正本證明與原本無異。
如不服本判決，應於判決送達後十日內，向本院提出上訴狀。
                                          書記官  石幸代
中      華      民      國    八十九    年      三      月      七      日
附錄本案論罪科刑法條全文
刑法第三百十條
意圖散布於眾而指摘或傳述足以毀損他人名譽之事者，為誹謗罪，處一年以下有期徒
刑、拘役或五百元以下罰金。散布文字、圖畫犯前項之罪者，處二年以下有期徒刑、
拘役或一千元以下罰金。（罰金已提高十倍）
對於所誹謗之事，能證明其為真實者，不罰。但涉於私德而與公共利益無關者，不在
此限。


司法院資訊處製作；財團法人民間司法改革基金會備份。
